臺灣臺北地方法院刑事判決　　　　　　 93年度訴字第1631號
公　訴　人　臺灣臺北地方法院檢察署檢察官
被　　　告　乙○○
選任辯護人　林庚原律師
上列被告因違反商業會計法等案件，經檢察官提起公訴（93年度
偵緝字第842號），本院判決如下：
    主  文
乙○○共同連續商業負責人，以明知為不實之事項，而填製會計
憑證，處有期徒刑拾月。
    事  實
一、乙○○明知自己並未實際出資，無從開設公司擔任負責人，
    竟與陳宏澤（原名為陳良民，已經公訴人另案偵辦）、甲○
    ○（已經公訴人另案偵辦）共同基於幫助他人逃漏營業稅捐
    及填製不實會計憑證之概括犯意聯絡，在民國88年11月間接
    受甲○○之慫恿，提供身分證件給甲○○，由甲○○交由陳
    宏澤後，陳宏澤以其身分證件向臺北市政府建設局辦理域纖
    企業有限公司（址設臺北市大安區○○○路○段287號5樓之1
    ，下稱域纖公司）負責人變更登記，將乙○○登記為域纖公
    司之名義負責人，為商業會計法所規定之商業負責人，以製
    作會計憑證為其附隨業務。詎乙○○明知域纖公司為虛設之
    行號，並無實際銷貨之事實，卻向財政部臺北市國稅局大安
    分局申填域纖公司之營利事業設立登記資料卡，以供陳宏澤
    等人領用域纖公司之統一發票，使域纖公司連續自88年3 月
    起至90年4 月間止，在未實際交易及出貨之情況下，虛偽開
    立銷項發票202紙，金額共計新臺幣（下同）1億4千9百15萬
    7,824 元，以供如附表所示龍樺時尚事業有限公司（下稱龍
    樺公司）等42家營業人，持以申報扣抵銷項稅額，幫助逃漏
    如附表所示之營業稅共計745萬7,895元，足以生損害於稅捐
    稽徵機關課稅之公平性及正確性。嗣經臺北市稅捐稽徵處發
    覺有虛增營業額之情事，始循線查知上情。
二、案經臺北市稅捐稽徵處移送臺灣台北地方法院檢察署檢察官
    偵查起訴。
    理  由
一、訊據被告乙○○固坦承有將身分證件交給甲○○，且曾偕同
    甲○○至臺北市國稅局領取域纖公司之統一發票，惟矢口否
    認有何幫助他人逃漏營業稅捐及填製不實會計憑證之犯行，
    辯稱：他與陳宏澤毫無關係，甲○○則是他在統一食品企業
    股份有限公司的同事，89年10月間甲○○向他表示要獨立創
    業設立公司，因欠缺一名股東，希望他擔任名義上股東，他
    因為不諳法律及心軟，才答應幫助甲○○創業，但他當時只
    同意擔任股東，並未同意出任公司負責人，他已對甲○○提
    起偽造文書之刑事告訴云云。
二、經查：
（一）被告於偵查及本院審理時既自白確曾將個人身分證交給甲
      ○○，且自白曾偕同甲○○至臺北市國稅局領取域纖公司
      之統一發票，而由臺北市稅捐稽徵處所提域纖公司營利事
      業登記資料卡亦顯示，該卡異動事項欄載明：「88年10月
      21日... 增資營業項目變更... 負責人乙○○... 」等字
      樣及乙○○之身分證統一編號、住所與出生年月日後，被
      告即緊接其後簽名（見93年度偵緝字第842號卷第70-71頁
      ），並在其旁記事欄蓋上刻有：「負責人：乙○○」字樣
      之域纖公司統一發票專用章，而此簽名確為被告所簽名，
      亦為被告於本院審理時所不否認（見本院卷第77頁），則
      以被告為智識成熟之成年人，且任職於民間企業公司而言
      ，對於公司經營管理尚難稱完全無所悉，怎可能在單純擔
      任公司股東之情況下，還要偕同甲○○前往臺北市國稅局
      領取域纖公司之統一發票，何況被告亦在載明負責人為乙
      ○○之營利事業登記資料卡上緊接簽名，顯見被告確曾同
      意擔任域纖公司之負責人。又在案外人胡富緯告訴被告偽
      造文書之臺灣板橋地方法院檢察署93年度偵字第7067號刑
      事案件中，被告亦自白：「（問：告知告訴意旨？是否為
      域纖公司之負責人？）（答：瞭解，是。我是因一位叫甲
      ○○叫我在89年間時，出名當名義上之負責人，當時我在
      統一企業服務，並無參與此公司之經營。）」（見93年度
      偵緝字第842 號第92頁），而公訴人亦據被告該自白之表
      示，對被告被訴偽造文書罪嫌為不起訴處分確定（見93年
      度偵緝字第842 號第60頁）。綜此，顯見在甲○○希望被
      告協助創業時，被告確實知悉並已同意擔任域纖公司名義
      上之負責人。
（二）域纖公司自從更換負責人為被告後，並未有實際營業之事
      實，業據證人即域纖公司掛名股東張若虎於偵查時證述在
      卷（見93年度偵緝字第842號第39-40頁），並為被告所不
      否認，而域纖公司並無實際營運，只是會計上之公司，當
      時係由甲○○邀請被告擔任域纖公司名義上之負責人，域
      纖公司之營利事業所得稅與各類所得扣繳憑單均由陳宏澤
      製作等情，亦據證人甲○○於陳宏澤被訴偽造文書之臺灣
      板橋地方法院檢察署檢察官93年度偵字第10315 號刑事案
      件之偵訊時結證屬實（見93年度偵緝字第842號第80-82頁
      ）。又域纖公司自88年3月間起至90年4月間止，在未實際
      交易及出貨之情況下，連續虛偽開立銷項發票202 紙，金
      額共計1億4,915萬7,824 元，以供如附表所示龍樺公司等
      42家營業人，持以申報扣抵銷項稅額，幫助逃漏如附表所
      示之營業稅共計745萬7,895元等情，亦有臺北市稅捐稽徵
      處91年2月19日北市稽核丙字第09190276000號函檢附虛設
      行號違章事實彙整表、大額進項彙整表、繳稅情形彙整表
      、相關資料分析表（見91年度偵字第3712號第1-9 頁）及
      營利事業暨扣繳單位資料查詢表、域纖公司設立登記資料
      、營業稅查核案件查詢作業表、專案申請調檔統一發票查
      核清單等件資料（見93發查偵字第18偵三卷第2-108 頁）
      附卷可稽，顯見被告確有與陳宏澤、甲○○共同謀議及行
      為分擔，而幫助他人逃漏營業稅捐及填製不實會計憑證之
      犯行甚明。
（三）辯護人雖辯稱稅捐稽徵法第41條、第42條之罪，均為作為
      犯，必須有積極之故意作為，始足構成，若係被利用當人
      頭，且不知係為逃漏稅，即無幫助逃漏稅之可言，本件被
      告自始至終均不知域纖公司係幫助他人逃漏稅捐之非法公
      司，即不該當稅捐稽徵法第43條第1 項之罪云云。惟查，
      按以自己共同犯罪之意思，參與實施犯罪構成要件以外之
      行為，或以自己共同犯罪之意思，事先同謀，而由其中一
      部分人實施犯罪之行為者，均為共同正犯，司法院釋字第
      109 號解釋可資參照。本件被告在甲○○希望他協助創業
      時，確實知悉並已同意擔任域纖公司名義上之負責人，已
      如前述。被告既為公司名義上負責人，且已偕同甲○○前
      往臺北市國稅局領取統一發票，對於公司負責人應製作會
      計憑證開立統一發票當已有所知悉，卻容認甲○○、陳宏
      澤開立域纖公司營業之統一發票，顯見被告確有與陳宏澤
      、甲○○共同謀議及行為分擔，而幫助他人逃漏營業稅捐
      及填製不實會計憑證之犯行。是辯護人上開所辯，尚無可
      採。
（四）綜上所述，本件事證明確，被告共同連續幫助逃漏稅捐及
      填製不實會計憑證之犯行堪以認定，被告上開所辯，無非
      係事後卸責之詞，不足採信。
二、被告係域纖公司之董事，為公司法第8 條規定之公司負責人
    ，並為商業會計法第4 條所規定之商業負責人，且係從事業
    務之人，以製作會計憑證為其附隨業務。再統一發票為商業
    會計法第15條第1 款所稱證明事項之經過，而為造具記帳憑
    證所根據之原始憑證，為商業會計憑證。被告明知無銷貨之
    事實，與甲○○、陳宏澤共同謀議開立不實之統一發票，自
    屬明知為不實之事項而填製會計憑證，且足生損害於稅捐稽
    徵機關對於稅捐稽徵之正確性。核被告所為，係犯稅捐稽徵
    法第43條第1 項幫助納稅義務人以不正當方法逃漏稅捐罪及
    商業會計法第71條第1 款商業負責人以明知為不實事項填製
    會計憑證罪。而商業會計法第71條第1 款以明知為不實之事
    項，而填製會計憑證之罪，原即含有業務上登載不實之本質
    ，亦即商業會計法該條款之罪為刑法第215 條業務上登載不
    實罪之特別法，自應優先適用，應逕論以商業會計法第71條
    第1 款之罪。被告為商業負責人，與未具商業負責人身分之
    甲○○、陳宏澤間，有犯意聯絡及行為分擔，均為共同正犯
    。又被告先後多次開立統一發票202 紙，幫助如附表所示龍
    樺公司等42家納稅義務人逃漏稅捐，其行為之時間緊接，犯
    意概括，所犯構成要件相同，為連續犯，分別論以一連續商
    業負責人以明知不實事項填製會計憑證罪及連續幫助逃漏稅
    捐罪。另被告所犯上開二罪間有方法、目的之牽連關係，應
    從一重之連續商業負責人以明知不實事項填製會計憑證罪處
    斷。爰審酌：(1)被告原係為協助甲○○創業，始同意具名擔
    任虛設行號負責人之犯罪動機、目的及手段；(2)供甲○○、
    陳宏澤得以該虛設行號開立統一發票予前述公司各納稅義務
    人虛列進項支出，俾便如附表所示龍樺公司等42家營業人逃
    漏營業稅，影響主管機關稅捐稽徵之正確性，所虛開統一發
    票金額及幫助他人逃漏稅金額鉅大之危害；(3)犯後係為免擔
    負高額之稅款，始未能全盤坦承所為，態度尚佳，非無悔悟
    之心，以及參與本件犯罪之主導性非高等一切情狀，量處如
    主文所示之刑。
據上論斷，應依刑事訴訟法第299條第1項前段，商業會計法第71
條第1款，稅捐稽徵法第43條第1項，刑法第11條前段、第28條、
第56條、第55條，判決如主文。
本案經檢察官蕭斌志到庭執行職務。
中　　華　　民　　國　　94　　年　　5 　　月　　26　　日
                        刑事第七庭審判長  法  官  梁耀鑌
                                          法  官  蔡正雄
                                          法  官  林孟皇
以上正本證明與原本無異。
如不服本判決，應於判決送達後10日內，向本院提出上訴狀。
中　　華　　民　　國　　94　　年　　5 　　月　　26　　日
　　　　　　　　　　　　　　　    　      書記官　蔡宏志
附錄本案論罪科刑法條全文：
商業會計法第71條
商業負責人、主辦及經辦會計人員或依法受託代他人處理會計事
務之人員有左列情事之一者，處五年以下有期徒刑、拘役或科或
併科新台幣十五萬元以下罰金：
一、以明知為不實之事項，而填製會計憑證或記入帳冊者。
二、故意使應保存之會計憑證、帳簿報表滅失毀損者。
三、意圖不法之利益而偽造、變造會計憑證、帳簿報表內容或撕
    毀其頁數者。
四、故意遺漏會計事項不為記錄，致使財務報表發生不實之結果
    者。
五、其他利用不正當方法，致使會計事項或財務報表發生不實之
    結果者。
稅捐稽徵法第43條
教唆或幫助犯第四十一條或第四十二條之罪者，處三年以下有期
徒刑、拘役、或科新台幣六千元以下罰金。
執行業務之律師或會計師犯前項之罪者，加重其刑至二分之一。
